【裁判字號】    88,訴,2028
【裁判日期】    890606
【裁判案由】    所有權移轉登記
【裁判全文】
臺灣臺中地方法院民事判決  八十八年度訴字第二○二八號
    原      告  乙○○
    訴訟代理人  林春祥 律師
    被      告  甲○○      住.
    訴訟代理人  陳麗敏      住.
                黃怡慧      住.
右當事人間請求所有權移轉登記事件，本院判決如左：
    主      文
原告之訴駁回。
訴訟費用由原告負擔。
    事      實
甲、原告方面：
  一、聲明：被告應將建號神岡鄉○○段三六、三七號，門牌均為台中縣神岡鄉○○
            路四五七之二號房屋辦理所有權移轉登記予原告。
  二、陳述：
    （一）坐落台中縣神岡鄉○○段四五一地號土地上建物即建號神岡鄉○○段三六
          號，門牌台中縣神岡鄉○○路四五七之二號房屋及同所四五九、四六０地
          號土地上建物即建號神岡鄉○○段三七號，門牌台中縣神岡鄉○○路四五
          七之二號房屋（下稱系爭房屋），為被告所有；民國八十年五月二十八日
          兩造與陳澋銓共三兄弟析分財產時，上開房屋分歸原告，被告分得神岡鄉
          ○○段四七二之一０、四七二之二六、四七二之四五等地號土地，約定十
          天內會同辦理移轉登記，有財產鬮分書約定及證人陳澋銓及代書王正男可
          證。
    （二）原告所經營璟寬塑膠工業股份有限公司所有台中縣神岡鄉四七二之一０、
          四七二之二六、四二七之四五等地號土地，原告已依鬮分書約之約定，於
          民國八十年七月十一日辦理所有權移轉登記予被告所指定之名義人即被告
          之妻陳楊愛碧，亦有土地登記簿謄本可證，惟被告竟拒不將系爭房屋辦理
          所有權移轉登記予原告，經原告及土地代書王正男多次催請被告辦理所有
          權移轉登記予原告，被告均置之不理，為此不得已乃依兩造間之契約關係
          ，訴請被告辦理系爭房屋所有權移轉登記予原告。
    （三）針對系爭房屋，當初僅寫附件契約，以後在口頭約定，所以契約書上並未
          註明。
  三、對被告抗辯所為之陳述：
    （一）兩造及其餘兄弟等六人，於六十三、四年間析分家產，將神岡鄉○○段四
          二三之二一五號、四二三之二一七號土地及地上建物，分歸原告，有地籍
          圖訂正描圖紙可證，並經證人即兩造之表兄弟鄭清涼在鈞院八十八年十二
          月十六日言詞辯論期日證述屬實，被告在鈞院八十八年八月三十一日言詞
          辯論期日亦陳述願將系爭房屋過戶給原告，足證原告主張之事實為真實。
    （二）該社口段四二三之二一五地號土地因重測變更為望寮段四六０地號，社口
          段四二三之二一七地號土地併入四二三之二一四地號，因重測變更為望寮
          段四五一地號，該土地早在七十九年間依析分家產協議過戶給原告所指定
          之子陳清嘉及陳清崇，惟土地上系爭被告名義之建物，被告則遲不辦理所
          有權移轉登記予原告，被告雖抗辯原告還租金九十餘萬元才願意過戶云云
          ，姑不論其不能證明原告有積欠租金之事實，且其租金請求權係依八十年
          五月二十八日陳家財產鬮分書約第五條請求璟寬塑膠公司廠房之土地租金
          （鈞院八十九年度訴字第三四八號給付租金事件），與本件系爭建物移轉
          登記無關，無同時履行抗辯可言，殊難執為拒絕辦理所有權移轉登記之理
          由。
  四、證據：提出建物登記謄本四份、土地登記簿謄本二份、陳家鬮分書約影本一份
            、繳款書影本一份、地籍圖訂正描圖紙影本一份等物，並聲請傳訊證人
            鄭清涼。
乙、被告方面：
  一、聲明：原告之訴駁回。
  二、陳述：
    （一）原告如願償還租金新台幣（下同）九十餘萬元，被告亦願意將系爭房屋過
          戶予原告。
    （二）按民事訴訟法第二百七十七條規定，當事人主張有利於己之事實者，就其
          事實有舉證之責任，因而，民事訴訟如係由原告主張權利者，應先由原告
          負舉證之責，若原告先不能舉證，以證實自己主張之事實為真實，則被告
          就其抗辯事實即令不能舉證，或其所舉證據尚有瑕疵，亦應駁回原告之請
          求，最高法院十七年上字第九一七號著有判例。原告起訴主張八十年五月
          二十八日兩造與陳澋銓共三兄弟析分財產時，系爭標的物分歸原告，並約
          定十天內會同辦理移轉登記，有財產鬮分書約及證人可證云云，然遍查書
          約內容並無原告主張之事項，嗣原告又改稱係口頭約定，所以契約書未註
          明，惟析分財產此等重大事項，兩造既已慎重其事訂立書約，豈有獨漏系
          爭標的物，事後再僅以口頭約定之理？依前開最高法院判例所示，原告自
          應就其主張之事實，提出確實證據，否則空言主張自不足採。
    （三）又原告另舉證人鄭清涼為證，惟查證言內容與事實亦多所出入，鄭清涼證
          稱：「民國六十三年底，兩造之六兄弟在分財產時，地號是望寮段幾號我
          不知道，但門牌號碼是神岡鄉○○路四五七之二號，當初只有一個門牌號
          碼，‧‧‧，兩造要叫我表哥，我是他們分產的『公親』。」云云。原告
          起訴兩造於八十年五月二十八日析分家產，證人所稱分產時間已屬不符，
          且依原告所提鬮分書約，立約人係陳澋銓、甲○○、乙○○，見證人係陳
          澋鏘、陳澋育、陳澋昆，析分財產之人係兩造與陳澋銓其他三兄弟無涉，
          鄭清涼亦非在場之人，因而證人之證詞顯屬虛偽，不足採信。
    （四）否認原告所提之六十四年分家之協定。
    （五）被告並不清楚於六十三、四年間之分家與本件系爭房屋有何關係？倘若當
          初分家時，確係將系爭房屋歸原告所有，何以會登記為被告名下？足見當
          初縱有分家之事，也是僅止於土地部分，房屋並未在分家範圍之內，而依
          當時之法令並無不許土地所有權與地上物所有權分開登記之規定，所以分
          家時原告雖分得該土地，但房屋之所有權不一定必須要跟隨土地一併移轉
          ，也就是土地歸原告所有，土地上之房屋不是一定歸原告所有，當初分家
          應該是基於「贈與」之法律關係，而贈與之債務人也非被告本人；再者，
          按不動產物權，依法律行為而取得、設定‧‧‧者，非經登記，不生效力
          ，民法第七百五十八條定有明文，原告並非當然是系爭房屋之所有權人，
          就本給付之訴而言，原告既非系爭房屋之所有權人，又非系爭房屋坐落土
          地之所有權人，其以非本件訴訟權利主體之名義為原告，以非原贈與關係
          之債務人為被告提起本訴，顯有當事人不適格之問題，本件欠缺權利保護
          要件，應以裁判駁回。
    （六）縱使因原贈與人嗣後死亡，基於繼承關係，被告或應繼承原贈與人（即被
          繼承人）移轉登記該房屋之義務，縱其請求權應適用一般消滅時效期間之
          規定，自六十四年起原告即得行使該向請求權，迄提起本訴為止，早已逾
          十五年，被告以此為抗辯，於法有據。
    （七）至於原告所提及七十九年間分家，應係指原告自己分家，與被告無關，而
          在八十年五月二十八日陳家財產鬮分書約中，也未提及系爭房屋之歸屬問
          題，其所提廠房土地租金問題，均與本案無關，在八十八年八月三十一日
          言詞辯論時被告只是說：「如果是你名下，你就拿去！」，絕非對該項事
          實之認諾，特此澄清，原告所指僅是「斷章取義」，不足為證。
    理      由
一、原告起訴主張：被告與原告及其餘兄弟等六人，於六十三、四年間析分家產，口
    頭約定，將台中縣神岡鄉○○段四二三之二一五號、四二三之二一七號土地及地
    上建物，分歸原告，台中縣神岡鄉○○段四二三之二一五地號土地重測後變更為
    望寮段四六０地號，台中縣神岡鄉○○段四二三之二一七地號土地併入四二三之
    二一四地號重測後變更為望寮段四五一地號，前開土地早在七十九年間依析分家
    產協議過戶給原告所指定之子陳清嘉及陳清崇，惟前開土地上之系爭房屋，仍係
    被告名義，被告遲不辦理所有權移轉登記予原告，而原告所經營璟寬塑膠工業股
    份有限公司所有之台中縣神岡鄉四七二之一０、四七二之二六、四二七之四五等
    地號土地，業已依鬮分書約之約定，於八十年七月十一日辦理所有權移轉登記予
    被告之妻陳楊愛碧，被告竟拒不將系爭房屋辦理所有權移轉登記予原告，經原告
    及土地代書王正男多次催請被告配合辦理，均置之不理，為此不得已乃依兩造間
    之契約關係，訴請被告辦理系爭房屋所有權移轉登記予原告。被告則以否認原告
    所提六十四年間之分家協定，而鬮分書約中並無提及系爭房屋之分配問題，證人
    鄭清涼並非分產時在場之人，其證言不實在，原告自應就雙方間之分產協定負舉
    證之責，又原告並非土地或系爭房屋之所有權人，其提起本件訴訟，實為當事人
    不適格，自不應准許，且依原告主張之分產約定係於六十四年間所發生之繼承贈
    與，然原告提起本件訴訟，業已罹於十五年之消滅時效期間，原告亦不得請求，
    復以，被告並未於本院審理中就原告主張之分產約定內容自認等語置辯。
二、按當事人主張有利於己之事實者，就其事實有舉證之責任，民事訴訟法第二百七
    十七條前段定有明文。原告主張基於分產協定之內容要求請求被告移轉登記，業
    經被告否認有何分產協定之存在，原告就分產協定之前提事實，自應負舉證之責
    任；而原告就兩造於六十四年間成立分產協定之情，主要係以證人鄭清涼證稱：
    「民國六十三年底，兩造之六兄弟在分財產時，地號是望寮段幾號我不知道，但
    門牌號碼是神岡鄉○○路四五七之二號，當初只有一個門牌號碼，是向中山路，
    左邊要分給乙○○，右邊要分給甲○○，當初的建號是多少，我也不清楚，兩造
    要叫我表哥，我是他們分產的『公親』。」等語，並提出地籍圖訂正描圖紙影本
    一份為證，然證人鄭清涼所述情節，就當初分產協議之細目，均交代不清，且指
    稱系爭房屋係由原告、被告各自分得左右邊，惟證人鄭清涼所述之情節並不足以
    確認原告與被告間確有分產協議之存在，另外，原告所提出之地籍圖訂正描圖紙
    影本中，僅有前開土地之合併、分割面積等，亦無從得知兩造間究有何分產協議
    之存在，是以，原告就分產協定既無從舉證以實其說，現有事證復不足以為佐證
    ，自難採信，則被告所辯，應堪置信。
三、原告就其主張，既未能舉證以實其說，自難信為真；從而，原告依契約關係，請
    求被告應將建號神岡鄉○○段三六、三七號，門牌均為台中縣神岡鄉○○路四五
    七之二號房屋辦理所有權移轉登記予原告，為無理由，應予駁回。
四、本件事證已臻明確，兩造其餘攻擊防禦方法、陳述及舉證，與本件判決結果並無
    影響，爰不一一論述，附此敘明。
五、據上論結，本件原告之訴為無理由，依民事訴訟法第七十八條，判決如主文。
中      華      民      國    八十九    年      六      月      六      日
                                    臺灣臺中地方法院民事第一庭
~B法      官  巫淑芳
右為正本係照原本作成
如不服本判決，應於判決送達後二十日內，向本院提出上訴狀。
中      華      民      國    八十九    年      六      月      七      日
~B法院書記官  周國順


司法院資訊處製作；財團法人民間司法改革基金會備份。
